臺灣士林地方法院刑事判決　　　　　　　94年度易字第633 號
公　訴　人　臺灣士林地方法院檢察署檢察官
被　　　告　乙○○
選任辯護人　甘義平律師
　　　　　　莊秀銘律師
上列被告因業務侵占案件，經檢察官提起公訴（93年度偵字第98
96號），本院判決如下：
    主  文
乙○○無罪。
    理  由
一、公訴意旨略以：被告乙○○於民國90年4 月9 日起與丁○○
    合夥投資位於臺北市北投區○○○路112 號之華夏中醫醫院
    ，雙方並約定以乙○○之妻陳暑月於臺北市北投農會福興分
    部所開立之帳戶（帳號：00000000000000）供作醫院專屬使
    用。詎被告基於意圖為自己不法所有之概括犯意，自91年3
    月間起，利用接掌醫院財務之業務上機會，連續多次未經丁
    ○○同意，分別指示不知情之醫院職員蔡秋梅（另為不起訴
    處分）於（1）91 年3 月18日自上開帳戶匯款新臺幣（下同
    ）60萬元至陳暑月（另為不起訴處分）臺東信用合作社豐榮
    分社帳戶內，作為伊所經營另家大春中醫院之資金調度使用
    ；（2）91 年3 月27日自上開帳戶匯款10萬3 千元予甲○○
    ，以清償其個人債務；（3）91 年4 月22日自上開帳戶匯款
    370 萬元至其女兒柯佳青（另為不起訴處分）北投農會福興
    分部之帳戶內供己使用。案經丁○○告訴及臺北市政府警察
    局士林分局報告偵辦，因認被告連續涉犯刑法第342 條第1
    項之背信罪嫌（原起訴認為係犯刑法第336 條第2 項之業務
    侵占罪，經檢察官到庭執行職務時更正為刑法第342 條第1
    項之背信罪）。
二、按犯罪事實應依證據認定之，無證據不得認定犯罪事實，又
    不能證明被告犯罪者，應諭知無罪之判決，刑事訴訟法第15
    4 條第2 項、第301 條第1 項分別定有明文。次按認定不利
    於被告之事實，須依積極證據，苟積極證據不足為不利於被
    告事實之認定時，即應為有利於被告之認定，更不必有何有
    利之證據，最高法院著有30年上字第816 號判例可資參照。
    再按刑法第342 條第1 項背信罪之要件係為他人處理事務，
    意圖為自己或第三人不法之利益，或損害本人之利益，而為
    違背其任務之行為，致生損害於本人之財產或其他利益者為
    要件。
三、公訴人認被告乙○○連續涉犯刑法之背信罪嫌，無非係以：
    被告之自白、同案被告陳暑月、柯佳青、蔡秋梅之證述、證
    人即告訴人丁○○之證述、陳暑月、柯佳青臺北市北投農會
    福興分部之存摺明細2 份及匯款申請書2 張，執為論據。
四、訊據被告乙○○堅決否認涉有背信犯行，辯稱：(1)伊配偶陳
    暑月臺東信用合作社豐榮分社的甲存支票存款帳戶，是供作
    華夏中醫醫院使用，此筆60萬元匯款，是因為陳暑月會先開
    支票支付華夏中醫醫院要給豐隆藥行的貨款，豐隆藥行負責
    人是伊本人，嗣再由供華夏中醫醫院使用之陳暑月臺北市北
    投農會福興分部帳戶內，匯款返還到上開臺東信用合作社豐
    榮分社甲存支票存款帳戶內；(2)伊個人曾向甲○○借款，這
    10萬3 千元是要還給甲○○的借款，因為華夏中醫醫院每個
    月都要匯貨款給豐隆行，這筆錢用華夏中醫醫院積欠豐隆行
    的貨款來抵銷；(3)女兒柯佳青臺北市北投農會福興分部帳戶
    ，是借給華夏中醫醫院使用，用來支付醫院相關費用，370
    萬元匯款入柯佳青帳戶，是用作醫院支出費用等語。經查：
  (一)證人即告訴人丁○○、證人陳暑月、蔡秋梅、柯佳青於警詢
    時之證詞，屬被告以外之人於審判外之陳述，且被告辯護人
    於本院審判程序中並不同意作為證據，復無其他依法律規定
    得作為證據之情形，依刑事訴訟法第159 條第1 項規定，其
    警詢筆錄自無證據能力，不得採為判決之基礎，此合先敘明
    。
  (二)被告原係位於臺北市北投區○○○路112 號之華夏中醫醫院
    實際負責人（斯時名義上負責人為丙○○，華夏中醫醫院嗣
    於93年3 月10日歇業），其與告訴人即華夏中醫醫院中醫師
    丁○○於90年4 月9 日簽立合作經營協議書，約定被告以所
    有之華夏中醫醫院事業體建物（即臺北市北投區○○○路
    112 號1 、2 樓及地下1 樓）作為出資，佔出資總額10分之
    7 ，告訴人出資1500萬元，佔出資總額10分之3 ，院長仍為
    丙○○，實際負責人為被告，告訴人為醫院中醫師並負責核
    對會計帳目，告訴人之出資狀況分別如下：(1)告訴人於90年
    3 月5 日，匯款720 萬元至被告之妻陳暑月臺東信用合作社
    豐榮分社帳號0000000000000 號帳戶，(2)於90年3 月8 日，
    匯款63萬9516元至陳暑月臺東信用合作社豐榮分社帳號0000
    000000000 號甲存支票存款帳戶，(3)於90年3 月12日，匯款
    45萬元至陳暑月臺東信用合作社豐榮分社0000000000000 號
    甲存支票存款帳戶，(4)90年3 月22日，自告訴人陽信銀行帳
    號00000000000 號帳戶領取10萬元現金交付，(5)於90年3 月
    23日，以被告為匯款人，匯款120 萬元至華夏中醫醫院臺灣
    中小企業銀行劍潭分行帳號00000000000 號帳戶，(6)另被告
    曾向告訴人借款436 萬元、積欠薪資141 萬9970元，告訴人
    合計出資1536萬9486元，以上事實，業經證人即告訴人丁○
    ○及被告分別陳述屬實，並有合作經營協議書、告訴人提出
    之新竹商銀匯款副通知書1 紙、陽信銀行匯款收執聯2 紙、
    告訴人陽信銀行00000000000 號存摺影本、本票、計算表在
    卷足憑。而臺北富邦銀行石牌分行帳號000000000000號華夏
    中醫醫院丙○○帳戶，係華夏中醫醫院所申請，作為健保局
    撥付醫院健保費之用，另陳暑月開設於臺北市北投區農會福
    興分部之帳號00000000000000號帳戶，係供作華夏中醫醫院
    專屬使用之事實，業據被告自承在卷，並經證人丁○○、員
    工蔡秋梅陳述無訛，且有華夏中醫醫院及陳暑月帳戶之交易
    明細表附卷可稽（均附於本院卷一），此部分事實至為明確
    。
  (三)依據上開90年4 月9 日合作經營協議書內容，被告與告訴人
    在前揭合作期間，被告曾指示院內會計人員，分別匯款60萬
    元、10萬3 千元、370 萬元之事實，此據被告供承不諱，茲
    應審究者乃被告所為是否構成背信犯行？經查：
    1.91年3 月18日，以蔡秋梅為匯款人，自華夏中醫醫院使用
      之陳暑月臺北市北投農會福興分部00000000000000號帳戶
      ，匯款60萬元，至陳暑月開設於臺東信用合作社豐榮分社
      0000000000000 號甲存支票存款帳戶部分：
      (1)此部分有蔡秋梅名義之匯款申請書（偵卷第69頁）、陳
        暑月臺北市北投農會福興分部00000000000000號帳戶存
        摺（偵卷第70頁）、往來明細（本院卷一第116 頁至12
        0 頁）附卷可按。證人蔡秋梅於偵查中陳稱：91年3 月
        15日丁○○（應指丁○○交給陳勉珠後，陳勉珠再交付
        蔡秋梅）將華夏中醫北投農會陳暑月印章交給我，我放
        在金庫等情在卷，核與告訴人指稱：陳暑月存摺放在會
        計那邊，印章本來在我這邊，後來91年（應係3 月14日
        ）時交給陳勉珠、蔡秋梅，每天櫃檯收入使用陳暑月北
        投農會帳戶，健保撥付費用的銀行是臺北富邦銀行等語
        相符，並有91年3 月15日蔡秋梅名義之簽收單（偵卷第
        46頁）在卷可佐。被告曾辯稱此筆匯款告訴人知情同意
        云云，惟告訴人已否認其說，被告復未能舉出具體事證
        以供調查，且衡諸告訴人已於90年3 月14日交出印章，
        其自與90年3 月18日此筆匯款無關。
      (2)然而陳暑月臺東信用合作社豐榮分社0000000000000 號
        甲存支票存款帳戶之用途，依據前述，告訴人曾因合作
        協議內容，多次撥付資金，匯款至該帳戶內，是該帳戶
        應係華夏中醫醫院使用無誤。
      (3)再觀之本院卷附之被告名片（本院卷三）、告訴人於本
        院提出之華夏中醫醫院明細帳（本院卷二第31至38頁）
        ，顯示被告為豐隆行負責人，而豐隆行為華夏中醫醫院
        進貨廠商，華夏中醫醫院每月均向豐隆行進貨，此點亦
        為檢察官所肯認，故被告供稱：伊配偶陳暑月臺東信用
        合作社豐榮分社的甲存支票存款帳戶，是供作華夏中醫
        醫院使用，此筆60萬元匯款，是因為陳暑月會先開支票
        支付華夏中醫醫院要給豐隆藥行的貨款，豐隆藥行負責
        人是伊本人，嗣再由供華夏中醫醫院使用之陳暑月臺北
        市北投農會福興分部帳戶內，匯款返還到上開臺東信用
        合作社豐榮分社甲存支票存款帳戶內等情，尚非無據。
      (4)至於被告於警訊時曾辯稱：60萬元這部分是臺東大春醫
        院資金調度用，先從華夏中醫醫院匯款60萬元過去，半
        個月後有再匯回來云云，雖有前後供述不一之瑕疵可指
        ，惟按刑事訴訟法第154 條，此項禁止推定罪狀之法則
        ，並非僅為被告個人之訴訟利益而設，尤其重在發現真
        實以求國家刑罰權之正確行使，若無足可證明被告從事
        犯罪構成要件行為之積極證據，無論假定某一被告為犯
        人而命其自證無罪，藉以過濾及鎖定特定犯罪人，或推
        測被告涉及某項罪名，而依其自辯過程，蒐求該被告生
        活經歷資料，藉以判斷其究竟有無構成特定犯罪，俱非
        法之所許。查匯出款項，在社會生活經驗上，合理上原
        因非一，亦不能因其交待不清而任意推定，致違刑事訴
        訟法發覺真實之原則。本件並無積極證據足以證明被告
        所為匯款60萬元之行為構成背信犯罪，仍難僅憑被告上
        開辯解不一，持為認定犯罪之論據，而遽論以背信罪責
        。
    2.91年3 月27日，以戊○○為匯款人，自華夏中醫醫院使用
      之陳暑月臺北市北投農會福興分部00000000000000號帳戶
      ，匯款10萬3 千元，至甲○○高雄第三信用合作社楠梓分
      社00000000000000號帳戶部分：
      (1)此部分有戊○○名義之匯款申請書、轉帳傳票（偵卷第
        79頁）、往來明細（本院卷一第116 至120 頁）在卷足
        參。另詰之證人甲○○證稱：伊於88年間，因為被告要
        開設華夏中醫醫院，曾經借款予被告，被告有開票，後
        來陸續還款，迄今尚積欠部分款項未還等語（本院96年
        1 月31日審判筆錄），並據其提出以被告為發票人之支
        票影本（本院卷二第279 至281 頁）存卷可考，並有甲
        ○○高雄第三信用合作社楠梓分社00000000000000號帳
        戶存摺影本、往來明細（本院卷二第255 至278 頁）附
        卷可供佐參，可見被告所辯非虛，其與證人甲○○之間
        確有金錢借貸關係。
      (2)再者，被告為豐隆行負責人，而豐隆行為華夏中醫醫院
        進貨廠商，華夏中醫醫院每月均向豐隆行進貨，已如上
        述，故被告供稱：此部分是返還甲○○之欠款，用華夏
        中醫醫院積欠豐隆行的貨款來抵銷，亦非無據。
    3.91年4 月22日，自華夏中醫醫院臺北富邦銀行石牌分行00
      0000000000號帳戶，匯款370 萬元，至柯佳青北投農會福
      興分部00000000000000號帳戶部分：
      (1)起訴書認此部分係從陳暑月臺北市北投農會福興分部00
        000000000000號帳戶匯款，與卷證資料不符，實有誤會
        （參本院卷一第94頁），應係自華夏中醫醫院臺北富邦
        銀行石牌分行000000000000號帳戶，匯款370 萬元，至
        柯佳青北投農會福興分部00000000000000號帳戶，此部
        分有柯佳青臺北市北投農會福興分部00000000000000號
        帳戶存摺影本（偵卷第71至78頁）、陳暑月臺北市北投
        農會福興分部00000000000000號帳戶往來明細（本院卷
        一第116 至第120 頁）附卷可查。
      (2)而柯佳青之帳戶係供華夏中醫醫院使用，作為支付員工
        薪資等之用，業據證人柯佳青、蔡秋梅證述明確，互核
        相符，再觀之卷附之柯佳青存摺，有多處註記：「收入
        」、「薪資」、「電費」、「管理費」、「Ｘ光收入」
        、「櫃收入（指櫃檯收入）」、「美容藥浴腳底薪資」
        、「勞保」、「健保」、「美容藥浴薪資」、「推拿師
        」等詞，告訴人亦自陳：醫院的會計會在存摺上將用途
        作註記等語明確，可見該帳戶並非柯佳青個人使用。
      (3)另依柯佳青之上揭存摺交易紀錄，調取該帳戶於91年4
        月22日匯款370 萬元當日其他取款、存款憑條結果，其
        中曾取款85萬8289元（本院卷一第121 頁），隨即匯出
        同金額款項，其中有支付告訴人21萬6914元（本院卷一
        第129 頁），陳靜嫣5 萬元（本院卷一第123 頁），此
        2 人均為華夏中醫醫院之中醫師，另有支付蔡秋梅2 萬
        8878元（本院卷一第130 頁），陳勉珠2 萬9639元（本
        院卷一第13 1頁），該2 人均為醫院之職員；另取款48
        萬9350元（本院卷一第141 頁），隨即匯出同金額款項
        ，其中有支付丙○○26萬6969元（本院卷一第142 頁）
        ，莊義明11萬6756元（本院卷一第143 頁），丙○○為
        華夏中醫醫院之院長，莊義明為該院之中醫師，以上有
        存、取款條及被告提出之陳靜嫣、莊義明中醫師證書2
        份在卷可資佐參。而柯佳青業經檢察官以93年度偵字第
        9896號不起訴處分確定，認其並無侵占犯行，此有不起
        訴處分書存卷可徵（偵卷第111 至113 頁），足見被告
        所辯為實在，系爭370 萬元款項並非柯佳青或被告個人
        使用，確係供華夏中醫醫院之用，殆無疑義。
五、綜合上開事證，足認被告行為與背信罪無涉，告訴人宜循民
    事途徑解決債務糾紛。此外，復查無其他積極證據足資認定
    被告有何背信之犯行，既不能證明被告犯罪，揆諸前揭說明
    意旨，應為無罪判決之諭知。
據上論斷，應依刑事訴訟法第301 條第1 項，判決如主文。
本案經檢察官張紜瑋到庭執行職務。
中　　華　　民　　國　　96　　年　　9 　　月　　26　　日
                  刑事第五庭審判長法  官  李育仁
         　　                     法  官  許辰舟
         　　                     法  官  黃潔茹
以上正本證明與原本無異。
如不服本判決，應於判決送達後10日內，向本院提出上訴狀。
                                  書記官  柳瑞宗
中　　華　　民　　國　　96　　年　　9 　　月　　26　　日
